【裁判字號】    96,重訴,470
【裁判日期】    970729
【裁判案由】    分割共有物
【裁判全文】
臺灣板橋地方法院民事判決             96年度重訴字第470號
原          告   子○○
訴 訟 代 理 人   黃純真   律師
被          告   乙○○○
                 己○○
                 丙○○
被告兼上三人
共同訴訟代理人   壬○○
被          告   辛○○○
                 戊○○
                 丁○○
                 庚○○
                 甲○○
被告兼上五人
共同訴訟代理人   癸○○
上列當事人間請求分割共有物事件，本院於民國97年7 月10日言
詞辯論終結，判決如下：
    主  文
兩造共有坐落臺北縣新莊市○○段第五四三號地號土地、面積七
四七點八二平方公尺，及同段第五四三之一號地號土地、面積一
○二二點一九平方公尺，暨同段第五四三之二號地號土地、面積
一八三一點二三平方公尺，准予合併分割，其分割方法為如附圖
(一)所示，即其中如附圖(一)編號A 、C 、E 所示面積分別為六一一
點八五平方公尺、八三六點三三平方公尺、一四九八點二七平方
公尺部分分歸原告、被告壬○○、被告乙○○○、被告己○○、
被告丙○○共同取得，應有部分各如附表編號A 、C 、E 之「分
割後應有部分」欄所示；如附圖(一)編號D 、F 所示面積分別為一
八五點八六平方公尺、三二二點九六平方公尺部分分歸被告辛○○○、被告戊○○、被告丁○○、被告庚○○、被告甲○○共同
取得，應有部分各如附表編號D 、F 之「分割後應有部分」欄所
示；如附圖(一)編號B 所示面積為一三五點九七平方公尺部分分歸
被告癸○○、被告辛○○○、被告戊○○、被告丁○○、被告庚○○、被告甲○○共同取得，應有部分如附表編號B 之「分割後
應有部分」欄所示。
訴訟費用由被告壬○○負擔十一分之二，被告乙○○○負擔十一
分之二，被告己○○負擔十一分之二，被告丙○○負擔十一分之
二，被告辛○○○負擔五五分之二，被告戊○○負擔五五分之二
，被告丁○○負擔五五分之二，被告庚○○負擔五五分之二，被
告甲○○負擔一一○分之三，被告癸○○負擔一一○分之一，餘
由原告負擔。
    事實及理由
一、原告主張：緣坐落於臺北縣新莊市○○段543 號地號、地目
    田、面積747.82平方公尺土地，係原告與被告乙○○○、己○○、丙○○、壬○○、辛○○○、戊○○、丁○○、庚○○、癸○○所分別共有，應有部分如附表「新莊市○○段54
    3 號地號」之「分割前應有部分」欄所示。另坐落同段第54
    3-1 號地號、地目田、土地面積1022.19 平方公尺土地，及
    同段第543-2 號地號、地目田、面積1831.23 平方公尺土地
    等2 筆土地則為原告與被告乙○○○、己○○、丙○○、壬○○、辛○○○、戊○○、丁○○、庚○○、甲○○所分別
    共有，應有部分各如附表之「新莊市○○段543-1 號地號」
    之「分割前應有部分」欄、及「新莊市○○段543-2 號地號
    」之「分割前應有部分」欄所示（以上3 筆土地下稱系爭土
    地）。其中被告癸○○、被告辛○○○、被告戊○○、被告
    丁○○、被告庚○○、被告甲○○等人（下稱被告癸○○等
    6 人）共有系爭土地應有部分不過11分之2 ，卻時常以小博
    大，對系爭共有土地之使用及管理皆有意見，經多次協商仍
    無法達成共識。按各共有人，得隨時請求分割共有物。又共
    有物之分割依共有人協議之方法為之，不能協議決定者，法
    院得因任何共有人之聲請，命以原物分配於各共有人或變賣
    共有物，以價金分配於各共有人，民法第823 條第1 項及82
    4 條分別定有明文。本件系爭土地為兩造所共有，因兩造間
    就系爭土地並無不分割之特約，或定不分割之期限，亦無因
    物之使用目的而有不能分割之情形及不能分割之限制，且系
    爭土地之共有人經多次協商亦無法達成分割協議，復經鈞院
    簡易庭調解不成立，原告爰依民法第823 、824 條規定訴請
    法院裁判分割，且兩造均同意系爭3 筆土地合併分割，請求
    依如附圖(一)所示分割方案予以原物分割等語。爰聲明如主文
    第1 項所示。
二、被告方面：
  (一)被告壬○○、被告乙○○○、被告己○○、被告丙○○則以
    ：同意系爭3 筆土地合併分割，並同意原告所提之如復圖(一)
    所示分割方案，及同意於分割後與原告維持共有，但不願意
    與被告癸○○等6 人於分割後維持共有關係等語。聲明：同
    意原告之如附圖(一)所示分割方案。
  (二)被告癸○○、被告辛○○○、被告戊○○、被告丁○○、被
    告庚○○、被告甲○○（即被告癸○○等6 人）則以：同意
    系爭3 筆土地合併分割。系爭543 地號土地、543-1 地號土
    地、543-2 號土地已於91年12月31日分別劃定為新莊都市計
    畫內之第二種商業區○道路用地及第三種住宅區。而民法82
    3 條所定各共有人得隨時請求分割共有之規定，旨在消滅共
    有狀態，以利融通與增進經濟效益，惟原告所主張之分割方
    案，不僅無法消滅共有狀態，更將系爭3 筆土地細分為6 宗
    土地，每宗土地再分別由5 人所共有，原告主張之分割方案
    將使被告癸○○等6 人分得之土地未達最小建築面積，且分
    割後之土地地形狹長，不僅不能建築使用，亦無法為任何利
    用，影響所有權人權益甚鉅，明顯與民法第823 條規定目的
    未合；且被告壬○○、被告乙○○○、被告己○○、被告丙○○等人既表示願於分割後維持共有，被告癸○○等6 人皆
    願意於分割後與被告壬○○、被告乙○○○、被告己○○、
    被告丙○○仍維持共有關係，則僅原告1 人主張分割，故應
    以被告癸○○等6 人所主張之如附圖(二)所示分割方案予以分
    割等語，資為抗辯。並聲明請求：依如附圖(二)所示分割方案
    予以分割。
三、兩造不爭執事項：
  (一)兩造分別共有系爭土地，應有部分各如附表「新莊市○○段
    543 號地號」之「分割前應有部分」欄、「新莊市○○段54
    3-1 號地號」之「分割前應有部分」欄、及「新莊市○○段
    543-2 號地號」之「分割前應有部分」欄所示，並有土地登
    記謄本3 份在卷可證。
  (二)兩造均同意系爭3筆土地合併分割。
  (三)被告壬○○、被告乙○○○、被告己○○、被告丙○○等4
    人同意於分割後按附表「分割後應有部分」欄所示應有部分
    與原告維持共有。
  (四)被告癸○○、被告辛○○○、被告戊○○、被告丁○○、被
    告庚○○同意就系爭543 號土地於分割後仍按附表「新莊市
    ○○段543-1 號地號」之「分割後應有部分」欄所示比例維
    持共有。被告辛○○○、被告戊○○、被告丁○○、被告庚○○同意就系爭543-1 號、543-2 地號土地於分割後仍按附
    表「新莊市○○段543-1 號地號」之「分割後應有部份」欄
    所示、「新莊市○○段543-2 號地號」之「分割後應有部分
    」欄所示應有部分比例維持共有關係。
四、兩造爭執要點為：系爭3筆土地應如何分割為適當？
五、按「共有物之分割，依共有人協議之方法行之。分割之方法
    ，不能協議決定者，法院得因任何共有人之聲請，命為左列
    之分配：一以原物分配於各共有人。二變賣共有物，以價金
    分配於各共有人。以原物為分配時，如共有人中，有不能按
    其應有部分受分配者，得以金錢補償之。」，民法第824 條
    第1 項、第2 項、第3 項分別定有明文。又法院分割共有物
    雖不受當事人聲明之拘束，惟應依共有物之性質、經濟效用
    及全體共有人之利益為適當之分割。本件被告壬○○、被告
    乙○○○、被告己○○、被告丙○○等4 人表示同意原告之
    附圖(一)所示分割方案，並同意於分割後與原告維持共有，而
    不願於分割後與被告癸○○等6 人維持共有。被告癸○○等
    6 人則以上詞抗辯。經查：系爭土地並無土地法第31條最小
    面積之限制，亦無禁止再分割之限制，此有臺北縣新莊地政
    事務所96年11月5 日第0960018994號函、臺北縣政府97年1
    月11日北工建字第0960736585號函各1 件在卷可稽，故尚無
    依法不得分割之情形，而共有人間復無不分割之協議，且共
    有人就系爭土地分割事宜，業經96年度重調字第190 號調解
    不成立，共有人無法經由協議決定分割方法，原告起訴請求
    裁判分割，於法尚無不合。系爭543 號地號土地面積747.82
    平方公尺，屬擬定新莊都市計畫內之第二種商業區，系爭54
    3-1 號地號土地面積1022.19 平方公尺，屬擬定新莊都市○○○○道路用地，系爭543-2 號地號土地面積1831.23 平方
    公尺，屬擬定新莊都市計畫內之第三種住宅區，有土地謄本
    3 份及上開臺北縣政府函文1 件可憑。如欲使分割後土地可
    單獨建築使用，依臺北縣畸零地使用規則第3 條規定，「住
    宅區○○○路寬超過15至25公尺時，基地需最小寬度為4 公
    尺、深度為16公尺；「商業區○○○路寬超過15至25公尺時
    ，最小基地需寬度為4.5 公尺、深度為15公尺，亦有臺北縣
    政府上開函文足徵（見本院卷第78至80頁），依此，則系爭
    543 號土地「商業區」部分其最小建築基地面積為67.5平方
    公尺；系爭543-1 號土地「住宅區」部分，其最小建築基地
    面積為64平方公尺。兩造中系爭543 號土地「商業區」部分
    應有部分持分比例較低之被告癸○○、被告辛○○○、被告
    戊○○、被告丁○○、被告庚○○，其應有部分均各為2/55
    ，核計各人所應分得面積各為27.19 平方公尺（以下四捨五
    入），均未超過上開最小建築基地面積；系爭543-2 號土地
    「住宅區」部分應有部分比例較低之被告甲○○、被告辛○○○、被告戊○○、被告丁○○、被告庚○○，其等應有部
    分均各為2/55，核計分割後各得分得66.52 平方公尺，已超
    過上開最小建築基地面積。而系爭土地形狀尚屬方整，約略
    呈長方形狀，四面中有一角毗鄰臺北縣新莊市○○路之四線
    省道，目前為空地，毗鄰新莊市○○路之一側以鐵皮圍牆圍
    起等情，業經本院現場勘驗屬實，製有勘驗筆錄可憑，並有
    現場照片4 張，臺北縣新莊地政事務所複丈成果圖附卷足稽
    。系爭土地共有人共11人，原告所提如附圖(一)所示之分割方
    案為被告壬○○、被告乙○○○、被告己○○、被告丙○○
    所同意；被告癸○○等6 人則以上詞抗辯。經查：
  (一)被告壬○○、被告乙○○○、被告己○○、被告丙○○同意
    分得如附圖(一)編號A 、C 、E 所示土地部分，並明示願與原
    告按附表之A 、C 、E 之「分割後應有部分」欄所示之應有
    部分維持共有，而渠等分割前應有部分合計為11分之9 ，分
    割後取得之土地面積合計為2946.41 平方公尺，已超過上開
    最小建築面積，目前該分得之土地上為空地，且毗臨新樹路
    可供通行之用，其餘共有人分割後所得之土地亦為空地，亦
    同毗臨新莊市○○路可供通行，分割後皆不影響對外之連絡
    ，該等原、被告間為兄妹關係，復表明對土地使用、管理上
    想法一致，因而分割後維持共有關係並無礙於土地之完整利
    用。
  (二)被告癸○○、被告辛○○○、被告戊○○、被告丁○○、被
    告庚○○、被告甲○○雖皆表明欲與被告壬○○、被告乙○○○、被告己○○、被告丙○○分割後仍按比例維持共有關
    係，然被告壬○○、被告乙○○○、被告己○○、被告丙○○則表示不願於分割後仍與被告癸○○等6 人維持共有。按
    法院裁判分割共有物，以消滅共有關係為目的，法院裁判分
    割共有土地時，除因土地內部使用不得分割或部分共有人仍
    願意維持共有關係，應就該部分土地不予分割或准該部分共
    有人成立新共有關係外，應將土地分配於各共有人單獨所有
    ，最高法院69台上字第1831號判例著有明文。因而本件被告
    壬○○、被告乙○○○、被告己○○、被告丙○○既已表明
    不願與被告癸○○等6 人於分割後仍維持共有關係，揆諸上
    開判例意旨，即不得強令被告壬○○、被告乙○○○、被告
    己○○、被告丙○○等人於分割後仍與被告癸○○等6 人維
    持共有關係，否則將有礙於將來分割後系爭土地之管理、使
    用，違反土地分割制度為達土地得充分使用等經濟上之目的
    。被告癸○○等6 人所提如附圖(二)所示分割方案，係以被告
    壬○○、被告乙○○○、被告己○○、被告丙○○等4 人與
    被告癸○○等6 人於分割後仍維持共有關係為前提，僅將原
    告之應有部分土地另為分割，依上開說明，被告癸○○等6
    人所提上開如附圖(二)所示分割方案，即無可採。
  (三)被告癸○○等6 人既已明示願於分割後仍維持共有關係，且
    該等被告就系爭土地應有部分比例合計為11分之2 ，合計取
    得分割後之土地面積為645.77平方公尺。如依附圖(一)所示分
    割方案，被告辛○○○、戊○○、丁○○、庚○○、癸○○
    分得如附圖(一)所示B 部分之商業用地土地，面積135.97平方
    公尺，已超過上開最小建築基地面積；被告辛○○○、戊○○、丁○○、庚○○、甲○○分得如附圖(一)D 、F 所示部分
    土地，面積各為185.85平方公尺、332.92平方公尺，F 部分
    之住宅用地亦已逾最小建築基地面積，並無不能做為建築之
    用之情形，故被告癸○○等6 人所辯，並非足採。且被告癸○○、被告辛○○○、被告戊○○、被告丁○○、被告庚○○、被告甲○○所分得如附圖(一)所示B 、D 、F 部分地形方
    整，B 部分土地復毗鄰新莊市○○路，不僅得供出入之用，
    且與原告及其餘被告所分得之土地相較，反更較為靠近新莊
    市○○路上之捷運站，此有本院97年3 月21日現場勘驗筆錄
    附卷足憑，對該等被告並無不利，復無礙於土地之完整利用
    。故本院認如附圖(一)所示編號B 、D 、F 所示土地面積分別
    為135.96平方公尺、185.85平方公尺、332.92平方公尺，其
    中編號B 所示土地分歸被告癸○○、被告辛○○○、被告戊○○、被告丁○○、被告庚○○按如附表之B 部分之「分割
    後應有部分」欄所示應有部分比例維持共有；附圖(一)編號D
    、F 所示土地分歸被告辛○○○、被告戊○○、被告丁○○
    、被告庚○○、被告甲○○按如附表之D 、F 部分之「分割
    後應有部分」欄所示應有部分比例維持共有，應屬妥適。
六、綜上，原告依民法第823、824條規定，請求分割兩造共有之
    系爭土地，為有理由，應予准許如主文第1項所示。
七、本件事證已臻明確，其餘兩造主張、陳述及所提之證據，經
    審酌後認於本院上開判斷無違或無涉，爰不一一論述，附此
    敘明。
八、結論，原告之訴有理由，依民事訴訟法第80條之1 、第85條
    第1 項，判決如主文。
中    華    民    國    97    年    7     月    29    日
                  民事第一庭    法  官  陳翠琪
以上正本係照原本作成
如對本判決上訴，須於判決送達後20日內向本院提出上訴狀
中    華    民    國    97    年    7     月    30    日
                                書記官  李瑞芝
附表：
   ┌──────────────────────┐
   │新莊市○○段543號地號                       │
   ├─────┬────┬────┬──────┤
   │共  有  人│分 割 前│分 割 後│  面    積  │
   │          │應有部分│應有部分│（平方公尺）│
   ├─────┴────┼────┼──────┤
   │   被           告  │        │            │
   ├─────┬────┼────┤            │
   │壬○○    │  2/11  │  2/9   │            │
   ├─────┼────┼────┤            │
   │乙○○○  │  2/11  │  2/9   │            │
   ├─────┼────┼────┤    A       │
   │己○○    │  2/11  │  2/9   │  611.85    │
   ├─────┼────┼────┤            │
   │丙○○    │  2/11  │  2/9   │            │
   ├─────┴────┼────┤            │
   │   原            告 │        │            │
   ├─────┬────┼────┤            │
   │子○○    │  1/11  │  1/9   │            │
   ├─────┴────┼────┼──────┤
   │   被            告 │        │            │
   ├─────┬────┼────┤            │
   │癸○○    │  2/55  │  1/5   │            │
   ├─────┼────┼────┤            │
   │辛○○○  │  2/55  │  1/5   │    B       │
   ├─────┼────┼────┤  135.97    │
   │戊○○    │  2/55  │  1/5   │            │
   ├─────┼────┼────┤            │
   │丁○○    │  2/55  │  1/5   │            │
   ├─────┼────┼────┤            │
   │庚○○    │  2/55  │  1/5   │            │
   ├─────┴────┴────┴──────┤
   │新莊市○○段543-1號地號                     │
   ├─────┬────┬────┬──────┤
   │壬○○    │  2/11  │  2/9   │            │
   ├─────┼────┼────┤            │
   │乙○○○  │  2/11  │  2/9   │            │
   ├─────┼────┼────┤            │
   │己○○    │  2/11  │  2/9   │    C       │
   ├─────┼────┼────┤  836.33    │
   │丙○○    │  2/11  │  2/9   │            │
   ├─────┴────┼────┤            │
   │   原            告 │        │            │
   ├─────┬────┼────┤            │
   │子○○    │  1/11  │  1/9   │            │
   ├─────┴────┼────┼──────┤
   │   被            告 │        │            │
   ├─────┬────┼────┤            │
   │甲○○    │  2/55  │  1/5   │            │
   ├─────┼────┼────┤            │
   │辛○○○  │  2/55  │  1/5   │     D      │
   ├─────┼────┼────┤   185.86   │
   │戊○○    │  2/55  │  1/5   │            │
   ├─────┼────┼────┤            │
   │丁○○    │  2/55  │  1/5   │            │
   ├─────┼────┼────┤            │
   │庚○○    │  2/55  │  1/5   │            │
   ├─────┴────┴────┴──────┤
   │新莊市○○段543-2地號                       │
   ├──────────┬────┬──────┤
   │   被             告│        │            │
   ├─────┬────┼────┤            │
   │壬○○    │  2/11  │  2/9   │            │
   ├─────┼────┼────┤            │
   │乙○○○  │  2/11  │  2/9   │            │
   ├─────┼────┼────┤            │
   │己○○    │  2/11  │  2/9   │     E      │
   ├─────┼────┼────┤  1498.27   │
   │丙○○    │  2/11  │  2/9   │            │
   ├─────┴────┼────┤            │
   │   原             告│        │            │
   ├─────┬────┼────┤            │
   │子○○    │  1/11  │  1/9   │            │
   ├─────┴────┼────┼──────┤
   │   被             告│        │            │
   ├─────┬────┼────┤            │
   │甲○○    │  2/55  │  1/5   │            │
   ├─────┼────┼────┤            │
   │辛○○○  │  2/55  │  1/5   │            │
   ├─────┼────┼────┤      F     │
   │戊○○    │  2/55  │  1/5   │  322.96    │
   ├─────┼────┼────┤            │
   │丁○○    │  2/55  │  1/5   │            │
   ├─────┼────┼────┤            │
   │庚○○    │  2/55  │  1/5   │            │
   └─────┴────┴────┴──────┘


司法院資訊處製作；財團法人民間司法改革基金會備份。
